最高法院民事判決　　　　　　一○○年度台上字第二一二五號
上　訴　人　郭 吉 雄
　　　　　　翁 家 順
　　　　　　陳　　傳
　　　　　　翁 元 封
　　　　　　吳 輝 明
　　　　　　陳 松 鶴
　　　　　　簡 文 賜
共　　　同
訴訟代理人　黃 木 春律師
被 上訴 人　林 百 藝
　　　　　　樊沈鳳
　　　　　　吳 張 碧
　　　　　　吳 昆 翰原名吳.
　　　　　　施江秀品
　　　　　　葉尤來富
　　　　　　李 怡 燕
　　　　　　吳 茜 茹
　　　　　　吳 嘉 玲
　　　　　　吳 清 雅
　　　　　　簡 謝 權
　　　　　　羅 長 榮
　　　　　　蘇 朝 墾
　　　　　　黃 玉 梅
　　　　　　梁馬淑琴
　　　　　　江 基 兵
　　　　　　黃 見 照
　　　　　　蔡 吉 輝
　　　　　　劉 聰 明
　　　　　　吳 榮 炎
　　　　　　吳 宗 霖原名吳.
　　　　　　簡 耀 嘉
　　　　　　高 麗 芬
　　　　　　吳 昆 穆原名吳.
　　　　　　吳 永 超
　　　　　　吳 高 智
　　　　　　郭黃茶心
　　　　　　郭 長 輕
　　　　　　江 淑 好
　　　　　　江 瓊 枝
　　　　　　張 嚴 文
　　　　　　施 張 束
　　　　　　朱　　遂
　　　　　　歐 素 卿
　　　　　　陳　　菊
　　　　　　李　　捷
　　　　　　林 劉 
　　　　　　洪 清 香
　　　　　　李 素 緞
　　　　　　陳 玫 錦原名陳.
　　　　　　鄭 劉 日
　　　　　　陳 錦 白
　　　　　　莊楊花蕾
　　　　　　王　　珠
　　　　　　陳 水 錦
　　　　　　許 翠 鑾
　　　　　　張 仲 義
　　　　　　李 彰 恩
　　　　　　謝 金 銘
　　　　　　黃林樹蘭
　　　　　　徐 寶 玉
　　　　　　褚 阿 換
　　　　　　許 坤 山
　　　　　　許 簡 時
　　　　　　鄭 生 輝
　　　　　　鄭 如 惠原名鄭.
　　　　　　許 政 國
　　　　　　羅 焜 福
　　　　　　黃 福 成
　　　　　　劉 榮 祥
　　　　　　吳 徐 愛
　　　　　　蕭 珠 惠
　　　　　　黃 福 良
上列當事人間請求確認信徒關係不存在之訴事件，上訴人對於中
華民國一○○年三月十四日台灣高等法院台南分院第二審更審判
決（九十九年度上更(二)字第五號），提起上訴，本院判決如下：
    主  文
原判決廢棄，發回台灣高等法院台南分院。
    理  由
本件上訴人主張：伊為嘉義縣大林鎮昭慶禪寺（下稱昭慶禪寺）
之信徒，而信徒需經寺規程序認可，對寺廟有權利義務關係，參
與寺廟之決策及工作等。依慣例須對昭慶禪寺有貢獻且對所奉祀
神明有堅定信仰，符合內政部訂定之信徒資格認定原則者，始得
申請加入為信徒，昭慶禪寺臨時管理人簡炯炤製作之信徒名冊，
經嘉義縣政府以八十七年一月三日（八六）府民禮字第一六○七
五四號公告，伊提出異議。則被上訴人與昭慶禪寺間是否有信徒
關係既有爭議，即有確認之必要等情，求為確認被上訴人與昭慶
禪寺之信徒關係不存在之判決（上訴人於第一審聲明原為確認被
上訴人非嘉義縣大林鎮昭慶禪寺之信徒，提起上訴後，變更聲明
如上。其他未繫屬本院者，不予贅述）。
被上訴人林百藝、吳張碧、吳昆翰、吳嘉玲、吳榮炎、吳宗霖、
吳昆穆、吳永超、吳高智、江淑好、江瓊枝、黃林樹蘭、許簡時
、吳徐愛、梁馬淑琴、張嚴文、蕭珠惠、黃福良、歐素卿、林劉
、陳玫錦、王珠、陳水錦、張仲義、李彰恩、許坤山則以：昭
慶禪寺因暫代管理人郭鼎義未遵嘉義縣政府函造報信徒名冊，而
遭撤換暫代管理人資格，嘉義縣政府洽由中國佛教會台灣省嘉義
縣支會聘請陳崑林駐錫昭慶禪寺。其後大林鎮公所召開昭慶禪寺
重整組織協調會，選任簡炯炤為新任管理人，並造報信徒名冊，
簡炯炤乃依寺廟信徒認定四原則，審查後認兩造皆為昭慶禪寺之
信徒，並經嘉義縣政府公告備查等語，資為抗辯。
原審將上訴人變更之訴駁回，無非以：昭慶禪寺臨時管理人簡炯
炤製作「嘉義縣大林鎮昭慶禪寺信徒異動報告表」，係載明全部
信徒姓名，及何以取得信徒之資格，該則異動報告表其性質上應
為信徒名冊，提出請求備查，由嘉義縣大林鎮公所以八十六年十
二月二十二日（八六）大鎮民字第八六○一三四一一號函轉請核
，嘉義縣政府即以八十七年一月三日（八六）府民禮字第一六○
七五四號辦理公告徵求異議，上訴人於期間內提出異議，經嘉義
縣政府函轉，昭慶禪寺臨時管理人簡炯炤提出申覆書，上訴人據
而提起本件訴訟。目前信徒資格之認定，實務上及行政主管機關
除已成立信徒大會或有章程規約可循者外，係以內政部台（八四
）內民字第八四七五七七六號函釋內容為基準。上訴人郭吉雄於
八十四年間以簡炯炤為被告提出偽造文書之告訴經檢察官偵查結
果，而為不起訴處分，有不起訴處分書可參。被上訴人主張渠為
昭慶禪寺之信徒，或係皈依或係對寺廟具有重大貢獻者，詳如原
審判決附表二所示。並提出皈依證、皈依字箋、捐獻助印名冊、
證明書為證，且經調閱嘉義縣政府檢送之大林鎮昭慶禪寺有關信
徒名冊之相關文件卷三宗。上訴人雖主張其中之昄依證有妙法禪
寺、如係昭慶禪寺亦係偽造、皈依字箋亦係偽造云云。然昭慶禪
寺之管理人簡炯炤，八十四年造報信徒名冊，遭上訴人郭吉雄、
訴外人郭鼎義提出偽造文書之告訴，並無證據顯示簡炯炤有偽造
如附表所示之信徒名冊，而獲不起訴處分確定。又被上訴人均係
八十四年信徒名冊、及八十七年公告信徒名冊所列之信徒，而八
十四年信徒名冊公告時，上訴人翁元封、吳輝明、簡文賜、翁家
順、陳傳對被上訴人為昭慶禪寺之信徒並未異議，顯見翁元封、
吳輝明、簡文賜、翁家順、陳傳等五人對被上訴人為昭慶禪寺之
信徒，並無爭議。上訴人郭吉雄、陳松鶴雖有異議，然渠二人於
嘉義縣政府八十五年六月二十四日以（八五）民禮字第○六六五
一四號函送簡炯炤所提出申覆書予渠二人時，渠二人復未提起民
事訴訟以求確認，即應認與未提出異議者同。綜上所述，被上訴
人主張其與昭慶禪寺間存在信徒關係，既屬可採。則上訴人於請
求確認被上訴人與嘉義縣大林鎮昭慶禪寺之信徒關係不存在，應
予駁回等詞，為其判斷基礎。
惟按當事人對於他造主張之事實，已於相當時間受合法之通知，
而於言詞辯論期日不到場，亦未提出準備書狀爭執者，準用第一
項視同自認之規定。民事訴訟法第二百八十條第三項定有明文。
查本件訴訟進行中，被上訴人樊沈鳳、江基兵、黃見照、蔡吉
輝等似始終未到場，亦未提出準備書狀爭執，原審未依上開規定
，認定其等對上訴人之主張，已視同自認，於法未合。其次，內
政部台（八四）內民字第八四七五七七六號函釋載明：「…有列
情形之一者，為寺廟信徒：1.寺廟之開山或創辦者。2.出家並設
籍居住寺廟滿一年以上而無不良紀錄或在該寺廟出家剃度，持有
證明者。3.依寺廟章程規定者。4.依教制辦理皈依傳度者。5.對
寺廟具有重大貢獻（人力、物力、公益、慈善、教化事業）者。
」（見原審更(二)卷二第四頁）。準此，須符合上開情形始得為寺
廟信徒。查被上訴人提出之皈依證，除為嘉義縣大林鎮昭慶禪寺
之皈依證，尚有其他寺廟之皈依證，此為原審所認定，何以其他
寺廟之皈依證，亦屬上開內政部函釋所稱「依教制辦理皈依傳度
」者？原判決未說明其理由。再者，信眾捐獻助印，原判決未區
分捐獻金額及次數，一律認均屬對寺廟有重大貢獻者，其依據何
在？又被上訴人陳玫錦提出嘉義縣佛教會之證明書，其內容僅係
證明會員陳玫錦等人每年均有繳納年度個人會員費（見原審更(二)
卷三第六十頁）。原審未推闡明晰，遽認被上訴人均與昭慶禪寺
有信徒關係存在，自有可議。上訴論旨指摘原判決不當，求予廢
棄，非無理由。末查簡炯炤製作之信徒名冊未附證物（見外放信
徒名冊），案經發回，應併注意。
據上論結，本件上訴為有理由，依民事訴訟法第四百七十七條第
一項、第四百七十八條第二項，判決如主文。
中    華    民    國  一○○  年   十二   月    八    日
                      最高法院民事第三庭
                          審判長法官  劉  延  村  
                                法官  許  澍  林  
                                法官  黃  秀  得  
                                法官  鄭  雅  萍  
                                法官  魏  大  喨  
本件正本證明與原本無異
                                      書  記  官  
中    華    民    國  一○○  年   十二   月   二十   日
                                                      Q